【裁判字號】    98,消債更,269
【裁判日期】    980717
【裁判案由】    更生事件
【裁判全文】
臺灣板橋地方法院民事裁定           98年度消債更字第269號
聲  請  人  甲○○
代  理  人  古宏彬律師
上列當事人因消費者債務清理事件聲請更生，本院裁定如下：
    主  文
聲請駁回。
聲請費用由聲請人負擔。
    理  由
一、按債務人與金融機構協商成立者，不得聲請更生或清算，但
    因不可歸責於己之事由，致履行顯有重大困難者，不在此限
    ；本條例施行前，債務人依金融主管機關協調成立之中華民
    國銀行公會會員辦理消費金融案件無擔保債務協商機制與金
    融機構成立之協商，準用前項之規定，消費者債務清理條例
    第151 條第5 項、第6 項分別定有明文。次按前開法律規定
    之「但因不可歸責於己之事由，致履行顯有重大困難者，不
    在此限」，其立法意旨係基於債務清償方案成立後，應由債
    務人誠實遵守信用履行協商還款條件，惟於例外情形下發生
    情事變更，在清償期間收入或收益不如預期，致該方案履行
    困難甚或履行不能，因不可歸責於己之事由，始能聲請更生
    或清算。此規範意旨在避免債務人任意毀諾已成立之協商，
    濫用更生或清算之裁判上債務清理程序。蓋以債務清償方案
    係經當事人行使程序選擇權所為之債務清理契約，債務人應
    受該成立之協議所拘束。債務人既已與金融機構協商成立，
    如認該協商方案履行有其他不適當情形，自仍應再循協商途
    徑謀求解決。又所謂不可歸責於己之事由，係指出於非己身
    所能控制之自然力或其他人為事由，具有猝然性而不能預知
    ，非人力所能參與或所能阻止，而陷於不能履行承諾償還自
    己之債務者而言，例如債務人於履行清償期間遭逢重大意外
    災害，如車禍、火災、或罹患重大不治之惡疾而喪失工作能
    力；債務人負擔家計生活之職業工作，突然非自願性失業，
    而可預見的、持續性的無法就業謀生；因遭逢不可抗力之天
    然災害，如地震、颱風、水災而因其損害甚鉅致無力清償等
    情事。再按聲請更生或清算不合程式或不備其他要件者，法
    院應以裁定駁回之，但其情形可以補正者，法院應定期間先
    命補正，復為同條例第8 條所明定。
二、本件聲請意旨略以：聲請人目前債務總金額為新臺幣（下同
    ）935,599 元（見本院卷第36至37頁聲請人之債權人清冊）
    ，聲請更生前其與各銀行協商之還款金額，共計每月須清償
    23,000元，高於其每月收入，自有不能清償債務之事情（見
    本院卷第48頁第一點），而消費者債務清理條例施行前，聲
    請人曾於民國95年間依照中華民國銀行公會會員辦理消費金
    融案件無擔保債務協商機制，與最大債權金融機構中國信託
    商業銀行股份有限公司（下稱中國信託）達成協商，雙方約
    定聲請人自95年 5 月起，分 80期，利率 0 %，每月10日以
    17,543元依各債權銀行債權金額比例清償各項債務，至全部
    清償為止，而因每月應清償金額仍過高，故聲請人須由丈夫
    邱文吉協助償還，又聲請人長子邱○凱身體不好，常跑醫院
    ，迄今已住院多次，聲請人配偶為照顧長子而辭去每月收入
    約20,000元之清潔工工作，專心照顧小孩，因此，生活重擔
    全由聲請人負擔，實無力償還協商債務，故在清償2 期後於
    95年7 月毀諾，聲請人毀諾實具不可歸責於己致履行顯有重
    大困難之事由（見本院卷第6 頁、第48頁），且其無擔保或
    無優先權之債務總額未逾1,200 萬元，復未經法院裁定開始
    清算程序或宣告破產，依法自得聲請更生程序，懇請裁定開
    始更生等語。
三、經查：
  (一)聲請人曾參與95年銀行公會協商機制，與中國信託達成協商
    並於還款2 期後毀諾等情，有協商協議書、財團法人金融聯
    合徵信中心債權人清冊及中國信託98年4 月23日民事陳報狀
    在卷可證。是聲請人具狀聲請更生程序，須具備「不可歸責
    於己，致履行顯有重大困難事由」之要件，方為適法。
  (二)查聲請人 95年至 97年之報稅收入總額分別為 149,050元、
    202,680元、207,360元，有其財政部臺北市國稅局綜合所得
    稅各類所得資料清單、各類所得扣繳暨免扣繳憑單在卷可參
    （見本院卷第25至27頁），是聲請人近3 年每月平均所得分
    別為12,421元、16,890元、17,280元（元以下四捨五入），
    故聲請人主張每月還款金額過高，須由配偶邱文吉協助償還
    等語，似非無據，惟因由稅捐機關提供之綜合所得稅各類所
    得資料所載數額，多係依憑扣繳稅義務人或所得人之誠實申
    報而來，且民間多項營利事業或勞力工作收入未必申報稅捐
    ，是聲請人之真實收入金額如何，尚不能僅依聲請人陳報或
    國稅局之所得清單，逕採信為其真實之收入狀況。復觀諸聲
    請人95年銀行公會協商時所簽署之「消費金融無擔保債務協
    商案件申請財務資料表」（見本院卷第75頁），聲請人於收
    入項目欄位自陳其「底薪加獎金約25,000元」，建議償債方
    案為「約20,000元，丈夫幫忙繳」等語，及參以聲請人稱其
    配偶為照顧長子辭去每月收入約20,000元之工作等情，均可
    認定聲請人之收入應非如上開國稅局所得資料清單所示之數
    額。足徵，聲請人與中國信託最終訂定之還款方案並未逾聲
    請人建議之清償方案之範圍。
  (二)次查，聲請人主張其長子罹病乙節，固有臺北市立聯合醫院
    出院病歷摘要可證（見本院卷第13至20頁、第57至64頁），
    而細譯前開病歷資料，聲請人長子固曾於96年及98年1 月間
    分別因病住院4 天及5 天，惟前開情節均係屬聲請人毀諾後
    所生之新事實，且縱認發生於履行期間，亦可認屬聲請人偶
    發之一時性履行困難，應非達其配偶必須辭去工作之程度，
    且由聲請人陳報其配偶目前在朋友經營的小吃店幫忙，月薪
    約25,000元乙節（見本院卷第48頁），亦可徵其配偶無須專
    心照顧小孩。此外，聲請人主張其配偶為照顧長子失去工作
    乙節，並未提出可供審認之事證相佐，自難僅憑聲請人之陳
    述即認有無力償還商債務，不得已而毀諾之情節，是聲請人
    據此為毀諾之事由，自乏憑據。
  (三)末查，前開協商條件是否逾越聲請人能力所能負荷，應屬聲
    請人於協商當時可得預見、評估並斟酌可否履行協商條件之
    事實，茍聲請人於衡量自己之經濟狀況後，仍簽署協議書，
    聲請人自應受該成立之協議所拘束。又本件聲請人未舉證證
    明其自前述協商成立後，有何情事變更之具體事實可認毀諾
    係因不可歸責於己之事由，其更生聲請自屬無據。
四、綜上所述，本件聲請人既無消費者債務清理條例第151 條第
    5 項但書所定，不可歸責於己致履行原協商條件顯有重大困
    難之情形，其向本院聲請更生，應屬聲請之要件不備，且該
    欠缺又無從補正，依首揭條文規定，自應駁回其更生之聲請
    。
五、另目前銀行公會就曾經參加95年度債務協商機制毀諾之債務
    人，提供「個別協商一致性方案」使能再進行協商，聲請人
    倘有履債上之困難，尚非不得與中國信託等債權人，再次進
    行解決債務之商談，以謀求適當之履行條件，附此說明。
中    華    民    國    98    年    7     月    17    日
                  民事第二庭    法  官  張筱琪
以上正本係照原本作成。
如對本裁定抗告須於裁定送達後10日內向本院提出抗告狀，並應
繳納抗告費新台幣1,000元整。
中    華    民    國    98    年    7     月    17    日
                            書記官  連思斐


司法院資訊處製作；財團法人民間司法改革基金會備份。
